【裁判字號】    98,上訴,1323
【裁判日期】    980903
【裁判案由】    違反毒品危害防制條例
【裁判全文】
臺灣高等法院臺中分院刑事判決        98年度上訴字第1323號
上  訴  人  臺灣臺中地方法院檢察署檢察官
被      告  乙○○
                      號
指定辯護人  本院公設辯護人賴泰鈞
上列上訴人因被告違反毒品危害防制條例案件，不服臺灣臺中地
方法院97年度訴字第4772號，中華民國98年4月30日第一審判決
（起訴案號：臺灣臺中地方法院檢察署97年度偵字第21528號）
，提起上訴，本院判決如下：
    主  文
原判決撤銷。
乙○○無罪。
    理  由
一、本件公訴意旨略以：被告乙○○明知甲基安非他命為毒品危
    害防制條例管制之第二級毒品，竟基於販賣第二級毒品甲基
    安非他命以營利之犯意，於(一)96年11月中旬，在彰化縣田中
    鎮，將重量約1錢（3.75公克）之甲基安非他命，以新臺幣
    （下同）9,000元之代價，販賣給自澎湖縣而來之丙○○。
    (二)96年12月12日，在彰化縣田中鎮，將重量約1錢（3.75公
    克）之甲基安非他命，以1萬元之代價，販賣給自澎湖縣而
    來之丙○○。丙○○之友人丁○○因一同搭機前來，因此目
    擊交易過程。後因丙○○將向乙○○所購之部分甲基安非他
    命轉賣圖利，警方查獲後，循線查悉上情。因認被告涉犯毒
    品危害防制條例第4條第2項之販賣第二級毒品罪嫌云云。
二、被告乙○○經本院合法傳喚，無正當理由不到庭，本院不待
    其陳述，逕行判決，合先明。本件依被告於偵查、原審審
    理中之供述，均堅決否認有何販賣甲基安非他命之犯行，於
    偵查中辯稱：丙○○曾於96年11月、12月間，來彰化找過1
    、2次，因為丙○○知道其有在吃（指甲基安非他命），丙○○出資2,000元，其出資3,000元，2人再去找朋友買，因
    為毒品平分不均而吵架，至於丁○○此人，其不認識；於原
    審辯稱：伊不認識丁○○，伊與丙○○是同事，丙○○因不
    知伊朋友的名字，故指證伊販賣等語。經查本件公訴意旨認
    被告涉有上揭販賣第二級毒品犯行，無非以證人丙○○於97
    年3月26日，在警局接受第2次詢問時，供稱：「（問：你提
    供予歐國勝及謝偉強3人一起吸食之安非他命來源為何？）
    我是到彰化田中鎮向1名叫「乙○○」之男子所購買」、「
    （乙○○）是我以前在臺北工作的同事，我向他購買1次安
    非他命，數量約1錢新台幣1萬元」、「我是在96年12月初搭
    機到彰化縣田中鎮向乙○○購買安非他命」云云。又於同日
    在警局接受第3次詢問時，補充陳稱：「……我到彰化田中
    向乙○○購買2次安非他命，另1次是在96年11月中旬向乙○○購買1錢新台幣9,000元」、「96年12月12日那次我是與丁○○一起前往購買安非他命」云云。另證人丁○○於97年7
    月21日，在警方調查時，供稱：「（問：96年12月12日你是
    否曾經與丙○○搭機前往臺中後，再轉至彰化田中？）有」
    、「只有我與丙○○2人，搭下午飛機」、「是丙○○找我
    跟他一起到彰化田中找朋友買安非他命」、「當天下午我與
    丙○○坐車到達彰化田中後，由乙○○開車載我及丙○○，
    丙○○在車上向乙○○購買安非他命，當時我都在場」、「
    （問：丙○○向乙○○購買之安非他命數量為何？）1小包
    夾鍊袋約1萬多元」云云；後於檢察官訊問時，具結後證稱
    ：「我和丙○○去臺中找他，我們下飛機之後就坐計程車到
    1個不知名的地方等丙○○的朋友，他們就來載我們，他們
    載我們到1個不知名的地點，乙○○有下車，不久上車之後
    就拿了安非他命給丙○○，我不知道他們洽談的過程，丙○○說有給乙○○錢，丙○○是在拿東西完之後，就在車上烤
    來吃……當時車上有乙○○、丙○○、我、還有1個不認識
    的人，總共4人，警詢所說都實在。錢是丙○○出的」云云
    。衡之證人丙○○於97年3月26日，在警局接受第2次、第3
    次詢問時，有選任辯護人魯惠良律師在場，故證人丙○○於
    案發當時之立即陳述，任意性應可確保，且其所述如何於97
    年12月12日向被告購買甲基安非他命之細節，與證人丁○○
    於警方調查、檢察官偵訊中之證詞相符。並有記載丙○○、
    丁○○於96年12月12日共同搭乘飛機從馬公前往臺中之華信
    航空公司班機艙單影本可資佐證，可信性極高等為論據。
三、惟按被告以外之人於審判外之言詞或書面陳述，除法律有規
    定外，不得作為證據；被告以外之人於檢察事務官、司法警
    察官或司法警察調查中所為之陳述，與審判中不符時，其先
    前之陳述具有較可信之特別情況，且為證明犯罪事實存否所
    必要者，得為證據，刑事訴訟法第159條第1項、第159條之2
    分別定有明文。本件證人丙○○於97年3月26日警詢固證稱
    ：乙○○係伊以前在臺北工作時的同事，伊於96年12月初搭
    機到彰化縣田中鎮，向乙○○以10,000元之價格購買約1錢
    之安非他命之詞（見警卷頁8），及嗣其於97年3月27日警詢
    時補充證述：伊到彰化田中共向乙○○購買安非他命2 次，
    另1次係在96年11月中旬向乙○○購買1錢9,000元，96年12
    月12日那次伊是與丁○○一起前往購買安非他命等詞（見警
    卷頁12）；惟其於97年7月30日警詢時則改證稱：伊於96年1
    1月中旬透過乙○○，在彰化田中鎮火車站旁一家民宅，向
    一名約50幾歲之男子購買1錢安非他命9,000元，第二次是伊
    與丁○○於96年12月12日搭乘華信航空前往臺中再轉往彰化
    田中鎮，在乙○○車上向乙○○朋友購買1錢安非他命10,00
    0元等語（見警卷頁18）。該證人丙○○復於原審審理時結
    證稱：因為製作警詢筆錄當天精神狀況不穩定，而警方一直
    詢問，且伊講話比較慢，警察就認定伊向乙○○購買，雖然
    伊向警方供稱乙○○僅介紹伊購買毒品而已，惟警方仍認定
    伊將錢交予乙○○代購毒品，即為購買等語（見原審卷頁66
    、67）。又證人丁○○於警詢時雖證述：於96年12月12日伊
    與丙○○坐車到達彰化田中後，由乙○○開車搭載伊及丙○○，當時丙○○以10,000餘元，在車上向乙○○購買1包夾
    鏈袋之安非他命，當時伊都在場云云（見警卷頁21至22）；
    ，惟其於檢察官訊問時僅證述：他們載我們到一個不知名的
    地點，乙○○有下車，不久上車之後就拿了安非他命給丙○○，伊不知道他們洽談的過程，丙○○說有給乙○○錢，當
    時車上有伊、乙○○、丙○○及一個不認識的人共四人等語
    （見臺灣澎湖地方法院檢察署97年度偵字第671號頁14）；
    而其於原審審理時則證稱：伊當時製作警詢筆錄時，頭腦並
    不清楚，因為警方提供照片予伊指認，伊僅認得被告，但其
    他的問話內容，伊聽的並不清楚等語（見原審卷頁95）。且
    被告之選任辯護人於原審復以書狀爭執證人丙○○、丁○○
    於警詢中所為證言之證據能力，而本院亦查無任何證人丙○○、丁○○上揭於警詢時所為先前陳述之背景具有特別情況
    ，並認定該等陳述內容有較審判中之陳述為可信而例外賦予
    證據能力之情形，此外，本院復查無可適用刑事訴訟法第15
    9條之1至第159之5條關於刑事法傳聞證據法則例外之情形，
    是證人丙○○、丁○○上揭於警詢時所為之證述內容，並無
    證據能力。
四、另參之證人丙○○於原審審理時證述：伊於96年11月中旬，
    從澎湖坐飛機到臺中再坐火車至田中找乙○○，由他介紹在
    田中火車站右邊一棟公寓5樓，向綽號「老兄」之50幾歲的
    人購買9,000元之安非他命，另於96年12月12日在臺中縣市
    被告車上，向30幾歲亦坐在車上之綽號「兄哥」之人（即藥
    頭）購買10,000元之甲基安非他命，伊將錢拿給乙○○，乙○○再交給該藥頭等情（見原審卷頁65反至69）。核與其在
    檢察官偵訊時具結證稱：第一次伊係11月中旬去臺中找乙○○，他介紹伊跟他朋友買安非他命，地點在田中火車站，跟
    他朋友買9,000元，伊直接跟他朋友買的，他只是帶路而己
    ，第二次是12月12日伊和丁○○一起坐火車到田中火車站，
    找乙○○帶路向朋友購買10,000元的安非他命之情（見上開
    第671號偵卷頁15）大致相符。足見證人丙○○係指證經由
    被告之介紹而購得甲基安非他命之事，是被告辯述丙○○不
    知其朋友名字而指證伊等情，尚非無據。又證人丁○○在原
    審審理時具結證稱：伊與丙○○坐在後座，乙○○坐副駕駛
    座，還有一位開車的人，伊只知道在車上一起施用甲基安非
    他命，伊不清楚丙○○向何人購買，亦未看購買甲基安非他
    命或交付金錢之情形，後來坐高鐵火車時，丙○○才告知伊
    係以10,000餘元向朋友購買的等語（見原審卷頁92反、94、
    96）；而承上理由三所述，證人丁○○於檢察官偵訊時並未
    明確證述被告有販賣甲基安非他命予證人丙○○之事，且核
    其所證述「乙○○拿安非他命予丙○○，丙○○說有拿錢給
    乙○○」之內容，亦容存有證人丙○○經由被告介紹購得甲
    基安非他命，而由被告轉交甲基安非他命予證人丙○○，並
    轉付金錢予販毒之人之可能，是尚難據證人丁○○上揭於偵
    訊時具結之證言，認定被告有販賣第二級毒品甲基安非他命
    予證人丙○○之犯行。此外，被告帶同證人丙○○購得第二
    級毒品甲基安非他命之事實，業經證人丙○○、丁○○於檢
    察官偵查中及原審審理時證述明確在卷，而證人丙○○、丁○○亦確曾於96年12月12日一同搭乘華信航空AE-078號班機
    自澎湖馬公機場前往臺中清泉崗機場，復有華信航空旅客名
    冊1紙附卷可稽，堪信被告所辯未販賣第二級毒品予丙○○
    ，只是帶丙○○購買毒品一節，應與事實相符。按之販賣毒
    品罪，雖不以販入之後復行賣出為構成要件，祇須以營利為
    目的將毒品販入或賣出，有一於此，其犯罪即經完成。但於
    此情形，必須其意圖營利而販入或賣出毒品之事實，已經明
    確，始足當之（最高法院89年度台上字第3434號判決意旨可
    資參照）。本件無論依證人丙○○上開於原審之證述，或證
    人丁○○所證聽聞自丙○○之傳述，均無法證明被告於帶同
    丙○○購買甲基安非他命之過程中，有因此獲得任何金錢或
    財物上之利得；亦無證據證明被告係立基於為販毒者牟取利
    益之地位，而為聯絡販賣毒品予丙○○之情事。依檢察官所
    舉事證，顯然尚無法令本院形成被告確有販賣第二級毒品心
    證。除此之外，更查無任何積極證據足證被告確有公訴意旨
    所指之犯罪，自應為無罪之諭知。
五、原審法院依調查結果，認被告僅係介紹證人丙○○購買甲基
    安非他命，而非販賣第二級毒品予丙○○，固堪認同。然按
    販賣毒品罪之基本社會事實，係販售者為圖營利而交付毒品
    予買受者，至買受者買受之目的為何，原非販售者所在意；
    而施用毒品罪之幫助犯，其幫助行為之態樣多端，或為提供
    施用器具、場所，或協助取得毒品，無論何者均非以取得毒
    品對價為目的。兩者於社會評價或法律評價均屬迥異，於一
    般社會客觀標準，均難認係同一基本事實。故本件依公訴意
    旨所指被告涉嫌販賣第二級毒品予丙○○（其後丙○○復將
    其中一部分轉售他人）犯行之事實，尚難認與幫助丙○○施
    用第二級毒品之基本社會事實同一，自不能逕為變更起訴法
    條，改以幫助施用第二級毒品罪論科。原判決逕為變更起訴
    法條，以幫助施用第二級毒品罪予以論科，即有違誤。檢察
    官上訴意旨未提出其他不利被告之證據，僅爭執證人於警訊
    陳述之證據證明力，仍認被告涉有販賣第二級毒品犯嫌，或
    幫助丙○○販賣第二級毒品犯嫌，而執以指摘原判決不當，
    雖無理由；然原判決既有上揭可議，仍應由本院予以撤銷，
    並為被告無罪之判決。
六、至被告帶同介紹證人丙○○向他人購買甲基安非他命後，丙○○進而自行施用該毒品，被告是否應論以幫助施用第二級
    毒品罪，因非起訴範圍，本院自不能併予審究，應由檢察官
    另行依法處理，附此明。
據上論斷，應依刑事訴訟法第369條第1項前段、第364條、第301
條第1項、第371條，判決如主文。
本案經檢察官甲○○到庭執行職務。
中    華    民    國    98    年     9    月     3    日
            刑事第六庭  審判長法  官  李  文  雄
                              法  官  張  恩  賜
                              法  官  邱  顯  祥
上列正本證明與原本無異。
檢察官得上訴。
被告不得上訴。
如不服本判決應於收受送達後十日內向本院提出上訴書狀，其未
敘述上訴之理由者並得於提起上訴後十日內向本院補提理由書（
均須按他造當事人之人數附繕本）「切勿逕送上級法院」。
                              書記官  許  美  惠
中    華    民    國    98    年     9    月     3    日


司法院資訊處製作；財團法人民間司法改革基金會備份。
